最高法院刑事判決　　　　　　　　　　　　　　　九十三年度台上字第四九七六號
　　上　訴　人　台灣高等法院檢察署檢察官
　　被　　　告　甲○○
右上訴人因被告偽造文書等罪案件，不服台灣高等法院中華民國九十三年五月十一日
第二審判決（九十二年度上訴字第二一八八號，起訴案號：台灣台北地方法院檢察署
八十七年度偵字第二五七一二號、八十八年度偵字第四五三三號），提起上訴，本院
判決如左：
    主  文
原判決關於偽造文書、詐欺部分撤銷，發回台灣高等法院。
其他上訴駁回。
    理  由
一、撤銷發回部分（即偽造文書、詐欺部分）：
本件原判決以公訴意旨略以：被告甲○○於民國八十六年間，受被害人林國成委託代
為操作股票投資，雙方於八十七年三月九日，以書面協議方式約定「待同年八月三十
一日，出賣持股後再詳細計算盈虧」，同年八月二十六日，林國成復交付面額新台幣
（下同）五百萬元之本票乙紙以為擔保，被告竟意圖為自己不法之所有，於未經結算
之情形下於同年九月間，持前開本票向台灣台北地方法院民事庭聲請本票裁定。又擅
自在協議書內填載「八十七年三月九日止，共欠甲○○一千二百萬元整，雙方核對帳
目，共同確認無誤」之不實事項，而變造私文書之內容並持向台灣台北地方法院聲請
發支付命令，於取得執行名義後查封林國成之財產，而生損害於林國成。被告另於八
十六年三月初，在台北市○○街三六號，透過林國成得知被害人陳星如欲投資股票，
乃向陳星如詐稱其買賣股票已有數十年經驗從未賠錢，如委託其操作，僅收千分之六
手續費及千分之三之證交稅，其餘均歸陳星如所有，致陳星如陷於錯誤，自八十六年
三月十二日起至八十七年二月間，共計交付五百九十三萬二千二百五十六元予被告，
然被告於取得金錢後並未代陳星如購買任何股票，嗣於八十七年二月五日竟向陳星如
稱投資已虧損一千餘萬等情。因認被告牽連涉犯刑法第二百十六條、第二百十條行使
偽造私文書、第三百三十九條第三項、第一項詐欺取財等罪嫌。惟經審理結果，不能
證明被告犯罪，因而撤銷第一審關於偽造文書、詐欺部分之判決，就該部分改判諭知
被告無罪，固非無見。
惟查：(一)、無罪之判決，依刑事訴訟法第三百零八條之規定，亦應記載其理由，故對
於被告被訴之事實及卷內其不利之證據資料，如何不足以證明被告犯罪或其行為不罰
，均應逐一說明其理由，且所為說明並應與所援引之證據適合，否則即屬證據上理由
矛盾，其判決當然違背法令。原判決就前開部分為被告無罪之諭知，係以：告訴人林
國成於第一審法院八十八年度北簡字第四三九一號案件中亦稱「……名字是我自己簽
的，內容我全部不記得了。」（原判決第九頁第十二至十四行）等情，為其主要論據
之一。然稽諸原判決所援引之第一審卷第三宗第二十七頁之筆錄影本，其上並未載明
為上開供述者係何人。又上開筆錄影本是否係被告附於刑事答辯補充理由狀提出？且
依被告於該答辯補充理由狀所載（第一審卷第三宗第十頁），上開筆錄影本似亦非林
國成所供述之內容，而係陳星如於台灣台北地方法院八十八年度北簡字第四三九一號
確認本票債權不存在案件中所為之供述。原判決論斷說明所援引之上開所謂林國成筆
錄影本，核與卷內被告所提出者係陳星如之筆錄影本不盡相符，其為被告無罪之諭知
所採之證據難謂於法無違，尚有未合。(二)、無罪之判決，依刑事訴訟法第三百零八條
之規定，亦應記載其理由，故對於被告被訴之犯罪事實及卷內其不利之證據資料，如
何不足以證明被告犯罪或其行為不罰，均應詳述其理由，否則即有判決不載理由之違
背法令。稽諸卷內檢察官指被告變造之協議書於其前言部分（即乙方項下）載明：「
林國成先生因投資股票至今日八十七年三月九日止，扣除林國成先生本身之投資金額
後。大概結算，向本人甲方甲○○預借現金台幣貳仟柒佰萬元至三仟萬元投資股票，
因股票所值起伏波動很大，故尚不知此時為止為賺或虧損，故而雙方協議。」等情（
第一審卷第三宗第一百五十頁），其文義是否說明經大概結算結果，林國成向被告預
借之金額為二千七百萬元至三千萬元之間，而因股票所值起伏波動甚大，至八十七年
三月九日止仍未能確定賺錢或虧損，故被告與林國成因此為協議？而苟被告與林國成
間確係因上情為協議，則林國成向被告借款之金額是否仍未確定？且該協議書復於第
二段（即壹項下）緊接載明：「雙方謹訂於八十七年八月三十一日止前，賣出乙方（
即林國成）自己之所有持股，扣除向本人甲方（即被告）之所有借錢買股票的錢後。
結算出賺虧……」等情。則其與該協議書前言前開文字之後續載：「八十七年三月九
日止共欠甲○○壹仟貳佰萬元整，雙方核對帳目，共同確認無誤、無議」等情，是否
全無矛盾不符之處，非無疑義，仍待調查釐清。原審就上情未詳予調查釐清，復未說
明上情何以不能為不利被告論斷之理由，其查證未盡且理由欠備，遽行判決，尚有未
合。(三)、依法應於審判期日調查之證據雖已調查，而其內容未明瞭者，即與未經調查
無異，如遽行判決，仍屬應於審判期日調查之證據而未予調查，尚不得遽對被告為有
利或不利之認定。原判決為被告無罪之諭知，係以所謂利息，係以本金為計算之基礎
，前開協議書之第三段（即貳項下）載明：「利息部分，甲方（即被告）給予乙方（
即林國成）八十七年三月至五月特別優待，每月向乙方收取新臺幣柒萬伍仟元整，每
月月底前給付甲方。八十七年六至八月利息，甲方向乙方收取新臺幣壹拾伍萬元正，
同樣月底前給予甲方。」，林國成並未指稱該部分有任何虛偽不實，自足徵於書立該
協議書時，被告與林國成間就本金數額應已為核算確定（原判決第六頁第五至十行）
，為其主要論據之一。然被告與林國成間前開關於利息之約定，其金額前後不一且差
額非少，上開利息金額究係依據何種基準為計算，其於被告與林國成間就本金數額是
否已核算確定攸關，自應詳予調查釐清。原審對上情未詳予調查釐清，逕採上開非無
疑義之內容，率為有利被告之推論，其查證未盡且理由欠備，遽行判決，有欠允當。
檢察官上訴意旨指摘原判決關於此部分不當，非無理由。按第三審法院應以第二審判
決所確認之事實為判決基礎，刑事訴訟法第三百九十四條第一項前段定有明文。原判
決上述之違背法令，影響於事實之確定，本院無可據以為裁判。應將原判決關於此部
分撤銷，發回原審法院更為審判。原判決關於被告涉犯詐欺取財罪嫌部分，以不能證
明被告有前開犯行為由，而為被告無罪之諭知，該部分雖屬刑事訴訟法第三百七十六
條第四款所規定不得上訴於第三審法院之案件。然檢察官於起訴書指被告涉犯詐欺取
財、行使偽造私文書二罪間，具有牽連犯裁判上一罪之關係；第一審就上開二罪亦依
牽連犯之規定，從一重論處被告行使變造私文書，足以生損害於公眾及他人罪刑；檢
察官復就原判決全部提起上訴。則被告涉犯上開二罪間，是否具有裁判上一罪關係之
事實與適用法令之當否不明，尚待事實審調查釐清，基於審判不可分原則，被告涉犯
詐欺取財罪部分，應併予撤銷發回，附此敘明。
二、上訴駁回部分（即傷害部分）：
本件檢察官未聲明為一部上訴，依刑事訴訟法第三百四十八條第一項規定視為全部上
訴；又按刑事訴訟法第三百七十六條所列各罪之案件，經第二審判決者，不得上訴於
第三審法院，法有明文。本件被告另涉犯傷害罪嫌部分，檢察官認係成立刑法第二百
七十七條第一項之罪，核屬刑事訴訟法第三百七十六條第一款之案件，依上開說明，
既經第二審判決，自不得上訴於第三審法院。檢察官竟復對此部分提起上訴，顯為法
所不許，應予駁回。
據上論結，應依刑事訴訟法第三百九十五條前段、第三百九十七條、第四百零一條，
判決如主文。
中　　　華　　　民　　　國　　九十三　　年　　　九　　　月　　二十三　　日
                              最高法院刑事第三庭
                                  審判長法官  董  明  霈
                                        法官  林  茂  雄
                                        法官  張  祺  祥
                                        法官  洪  文  章
                                        法官  郭  毓  洲
      右正本證明與原本無異
                                              書  記  官
中　　　華　　　民　　　國　　九十三　　年　　　九　　　月　　 三十 　　日
                                                                        Ｋ
